臺灣新竹地方法院民事判決　　　　　　　100年度訴字第358號
原　　　告　郭勇源
訴訟代理人　郭鐿玲
被　　　告　思立國際股份有限公司
法定代理人　黃樹立
訴訟代理人　劉冠廷
上列當事人間請求確認債權不存在事件，本院於民國100 年9 月
29 日 辯論終結，判決如下：
    主  文
原告之訴駁回。
訴訟費用新臺幣壹萬零玖佰元由原告負擔。
    事實及理由
甲、程序方面
一、按訴狀送達後，原告不得將原訴變更或追加他訴，但被告同
    意者，不在此限；被告於訴之變更或追加無異議，而為本案
    之言詞辯論者，視為同意變更或追加；原告於判決確定前，
    得撤回訴之全部或一部。但被告已為本案之言詞辯論者，應
    得其同意；訴之撤回，係以書狀撤回者，自撤回書狀送達之
    日起，10日內未提出異議者，視為同意撤回，民事訴訟法第
    255 條第1 項但書第1 款、第2 項、第262 條第1 項、第4
    項分別定有明文。
（一）查本件原告起訴時原僅以郭勇源為原告，嗣於民國（下同
      ）100 年3 月4 日言詞辯論期日追加郭鐿玲及麗舒科技生
      活用品有限公司（下稱麗舒公司）為原告，而被告僅對原
      告上開追加原告麗舒公司之行為為抗辯，然就原告追加郭
      鐿玲為原告之行為則未表示異議，並為本案言詞辯論；爾
      後，原告又於100 年6 月15日以補正撤回狀撤回原告郭鐿
      玲及麗舒公司部分之訴訟，且被告於100 年6 月17日收受
      前開撤回書狀後，並未於10日內提出異議，此有送達證書
      （見本院審訴卷第181 頁）在卷可佐，揆諸前開規定，自
      應視為同意撤回。是以，本件訴訟之原告為郭勇源，合先
      敘明。
（二）次查原告係為確認其與被告間之抵押債權不存在及塗銷抵
      押權登記而提起本件訴訟，其訴之聲明原為：「一、確認
      原告與被告間就附表所示土地所設定新臺幣（下同） 100
      萬元抵押權之抵押債權不存在。二、確認被告聲請本院99
      年度司拍字第203 號民事裁定，拍賣原告抵押物，法律關
      係不存在。三、被告應將附表所示土地之所有權登記予以
      塗銷。四、訴訟費用由被告負擔。」；嗣於100 年3 月4
      日言詞辯論期日將訴之聲明更正為：「一、確認原告與被
      告間就附表所示土地所設定100 萬元抵押權之抵押債權不
      存在。二、被告應將附表所示土地，於89年9 月14日所設
      定之100 萬元抵押權登記，予以塗銷。」；後於100 年5
      月23日以民事追加訴之聲明狀更正訴之聲明為：「一、確
      認原告與被告間就附表所示土地，於89年9 月14日所設定
      登記之100 萬元抵押權所擔保之抵押債權不存在。二、被
      告應將附表所示土地，於89年9 月14日所設定之100 萬元
      抵押權登記，予以塗銷。三、訴訟費用由被告負擔。四、
      願供擔保請准宣告假執行。」，被告未表示異議，且於10
      0 年5 月26日收受前開民事追加訴之聲明狀後，未於10日
      內提出異議，此有送達證書（見本院審訴卷第178 頁）在
      卷可佐，並為本案言詞辯論，揆諸前開規定，自應視為同
      意撤回，亦併予敘明
二、次按確認法律關係之訴，非原告有即受確認判決之法律上利
    益者，不得提起之，民事訴訟法第247 條第1 項定有明文。
    而所謂「即受確認判決之法律上利益」，係指法律關係之存
    否不明確，原告主觀上認其在法律上之地位有不安之狀態存
    在，且此種不安之狀態，能以確認判決將之除去者而言，故
    確認法律關係成立或不成立之訴，苟具備前開要件，即得謂
    有即受確認判決之法律上之利益，此有最高法院52年臺上字
    第1240號判例可資參照。經查，原告主張其為擔保與被告間
    之100 萬元借款債務，而提供如附表所示土地予被告設定抵
    押權，然該抵押權所擔保之借款債務業因訴外人麗舒公司之
    清償而消滅等情，惟為被告所否認，故兩造間之借款債務是
    否存在乙節並不明確，造成原告法律上地位有不安之狀態，
    而此種不安之狀態，能以確認判決除去之，是以，原告提起
    本件確認抵押債權不存在訴訟（即訴之聲明第一項），應認
    有即受確認判決之法律利益，附此敘明。
乙、實體方面
壹、原告方面：
一、聲明：
（一）確認原告與被告間就附表所示土地，於89年9 月14日所設
      定登記之100 萬元抵押權所擔保之抵押債權不存在。
（二）被告應將附表所示土地，於89年9月14日所設定之100萬元
      抵押權登記，予以塗銷。
（三）訴訟費用由被告負擔。
（四）願供擔保請准宣告假執行。
二、陳述：
（一）原告為擔保其積欠被告100 萬元借款債務（下稱系爭借款
      債務）之清償，曾將原為其所有如附表所示之三筆土地（
      下稱系爭土地），設定100 萬元抵押權（下稱系爭抵押權
      ）予被告，存續期間自89年9 月7 日起至99年9 月6 日止
      ，債務清償日期則為94年9 月6 日，並於89年9 月14日登
      記完畢，兩造並約定原告應自91年起，於支付每筆貨款時
      ，分期攤還系爭借款債務；嗣後，原告將系爭土地出售予
      訴外人郭鐿玲，並已辦妥所有權移轉登記。而原告向被告
      借貸之系爭借款債務，業經訴外人麗舒公司於91年至93年
      間簽發如附件所示、金額共計為5,096,042 元之支票代為
      清償完畢（訴外人麗舒公司分期代償之支票及金額詳如附
      件所示），則兩造間之系爭借款債務即已不存在，詎料，
      被告竟予以否認，為此，請求確定被告對原告之系爭借款
      債權不存在。另系爭抵押權所擔保之系爭借款債務，既因
      訴外人麗舒公司之清償而消滅，被告自應將系爭土地於89
      年9 月14日所設定之系爭抵押權登記，予以塗銷，且訴外
      人麗舒公司並已將塗銷抵押權登記請求權授權予原告行使
      ，原告依據民法第242 條規定行使代位權，一併訴請被告
      應將系爭土地上之系爭抵押權登記，予以塗銷。
（二）對被告抗辯之陳述：
  １、被告辯稱原告已非系爭土地之所有權人，故原告以自身名
      義提起本件訴訟，係屬當事人不適格云云，惟查，訴外人
      麗舒公司已代原告向被告清償系爭借款債務完畢，並將請
      求塗銷系爭抵押權登記之權利讓渡予原告，是原告提起本
      件確認抵押債權不存在及塗銷抵押權登記訴訟，為當事人
      適格，且未重複起訴，並無不當。
  ２、被告又辯稱訴外人麗舒公司所支付者，係原告積欠被告之
      貨款，並非為原告清償系爭借款債務云云，惟原告否認之
      ，蓋查，訴外人麗舒公司給付被告之5,096,042 元，同時
      包含貨款及系爭借款債務之清償，其中貨款債務金額為3,
      048,858 元，其餘者即係作為清償系爭借款債務之用。再
      者，依據訴外人麗舒公司91年至93年之日記簿所載，已足
      資證明訴外人麗舒公司確以分期支票，而代原告向被告清
      償系爭借款債務之事實。至被告雖提出貨款金額及支付明
      細表，以供證明訴外人麗舒公司所支付之金錢係用來償還
      貨款，惟上開表格乃被告事後所製作，並非事實，被告復
      又未提出其他諸如由會計師簽證之合法會計帳冊以資證明
      ，是其辯稱系爭借款債權未獲受償云云，要不足採。
三、證據：提出本院99年度司拍字第203 號民事裁定、訴外人麗
    舒公司支票交付被告兌現領款明細、支票37紙、存證信函、
    被告公司變更登記表、訴外人麗舒公司91年至93年日記簿（
    以上均為影本）、系爭土地之土地登記謄本等件為證。
貳、被告方面：
一、聲明：
（一）原告之訴駁回。
（二）訴訟費用由原告負擔
二、陳述：
（一）查系爭土地之所有權人為訴外人郭鐿玲，則原告提起本件
      確認系爭抵押債權不存在及塗銷抵押權登記訴訟，為當事
      人不適格，本件應以訴外人郭鐿玲為原告，始為正確。再
      者，本件原告所主張之事實及理由，均與臺灣士林地方法
      院98年度訴字第14號及臺灣高等法院99年度上字第354 號
      確認本票債權不存在事件（下稱另案）一致，是原告以相
      同之內容提起本件訴訟，屬重複起訴，亦應予以駁回。
（二）被告不否認曾收受訴外人麗舒公司於91年至93年間所開發
      如附件所示之支票，並已獲付款共計5,096,042 元之事實
      ，惟否認系爭借款債務已因訴外人麗舒公司之代償而消滅
      ，蓋因原告前曾於90年至92年間多次向被告購買貨品，貨
      款總價為11,722,006元，而原告僅支付10,962,174元，尚
      積欠759,832 元未清償，而其中已付金額即包括由訴外人
      麗舒公司以附件所示支票代為清償之金額在內，亦即訴外
      人麗舒公司所交付之5,096,042 元，乃係代原告支付其所
      積欠之貨款，而非清償系爭借款債務，兩者分屬不同之債
      務性質，不可混為一談。況查，系爭借款債務與上開貨款
      債務均已屆清償期，則按民法第322 條第2 款前段規定，
      本應以擔保最少之貨款債務優先抵充之，然而原告僅償還
      包含訴外人麗舒公司代償票款在內之10,962,174元，尚且
      不足支付貨款債務總額11,722,006元，遑論抵充系爭借款
      債務，足證被告對原告之系爭抵押債權仍未獲清償。另查
      ，原告於另案第二審100 年1 月28日準備程序期日出庭作
      證時，業已承認訴外人麗舒公司簽發如附件所示之支票，
      係用以支付其所積欠之貨款一情明確，有該期日之準備程
      序筆錄附卷足參，故而原告於本件訴訟主張如附件所示之
      支票，係用以償還系爭借款債務云云，與其於另案之供述
      不符，益徵原告此部分之主張虛偽不實。末查，觀諸原告
      提出訴外人麗舒公司之日記簿所示，其中會計科目欄位均
      載為「進貨」，並無任何向被告清償系爭借款債務之記載
      ，且關於「借入款」一項，可能係對原告支付進貨時所開
      立本票款項之記載，自不得據此作為系爭借款債務業已清
      償之憑證；況且被告對原告所享有之系爭借款債權尚未獲
      得滿足之事實，業經另案判決確定在案，則原告上開主張
      ，洵不足採。
（三）綜上，原告迄今仍未清償系爭借款債務之事實，堪予認定
      ，則其提起本件訴訟，請求確認系爭借款債權不存在，並
      訴請被告應塗銷系爭抵押權登記，即屬無理，應予駁回。
三、證據：提出土地建築改良物抵押權設定契約書、本票、借據
    、郵政國內匯款執據、臺灣士林地方法院98年度訴字第14號
    民事判決、臺灣高等法院99年度上字第354 號民事判決及其
    確定證明書、貨款金額及支付明細表、另案第二審100 年1
    月28日準備程序筆錄（以上均為影本）等件為證。
參、本院依職權向新竹市地政事務所調取系爭土地抵押權設定資
    料。
肆、兩造不爭執事項：
一、原告為擔保其向被告借貸之系爭借款借務，曾以附表所示之
    系爭土地，設定100 萬元抵押權予被告，存續期間自89年 9
    月7 日起至99年9 月6 日止，債務清償日期為94年9 月6 日
    ，且於89年9 月14日登記完畢。
二、訴外人郭鐿玲業因買賣，而於96年間取得如附表所示之系爭
    土地所有權。
三、訴外人麗舒公司曾於91年至93年間開立如附件所示之支票予
    被告收執，而被告就此並已獲付款計5,096,042 元。
伍、本件爭點事項整理如下：
一、本件有無當事人不適格情事？原告有無重複起訴？
二、系爭借款債權是否已因清償而消滅？原告主張系爭借款債權
    已由訴外人麗舒公司代原告清償，是否可採？如是，原告請
    求確認系爭抵押權所擔保之系爭抵押債權不存在，有無理由
    ？
三、原告主張其係代位訴外人麗舒公司行使權利，請求塗銷系爭
    抵押權登記，有無理由？
陸、法院之判斷：
一、本件有無當事人不適格情事？原告有無重複起訴？
（一）按所謂當事人適格，係指當事人就特定訴訟標的有實施訴
      訟之權能而言，此項權能之有無，應依當事人與特定訴訟
      標的之關係定之；必須當事人對於訴訟標的之法律關係有
      處分之權能，始足當之，此有最高法院 26年渝上字第639
      號判例意旨參照。又原告因法律關係之存否不明確，致其
      私法上地位有受侵害之危險，提起確認法律關係存在之訴
      者，如以否認其法律關係存在人之為被告，即不生被訴當
      事人適格之欠缺問題。確認之訴，衹須主張為訴訟標的之
      法律關係或其他事項之存否有不明確者，對於爭執其主張
      者提起，即當事人適格。在給付之訴，只須原告主張對被
      告有給付請求權者，其為原告之當事人適格即無欠缺（最
      高法院40年台上字第1827號判例、81年度台上字第2825號
      判決要旨參照）。查原告主張其與被告間之系爭借款債務
      已因清償而消滅，故提起本件確認系爭抵押債權不存在訴
      訟，然原告此部分主張為被告所否認，並辯以系爭土地之
      所有權人為訴外人郭鐿玲，原告並非適格之當事人等語，
      惟經本院審酌被告所提出之原告不爭執形式真正之借據，
      足認原告與被告分別為系爭借款契約之當事人，且兩造分
      別為系爭抵押權之權利人、債務人，有系爭土地之土地登
      記第二類謄本可稽（見本院審訴卷第25-27 頁），則原告
      本於系爭借款契約之債務人地位，主張其與被告間之借款
      債務關係存否不明確，並以爭執之人為被告，揆諸上開說
      明，應認原告提起確認系爭抵押債權不存在訴訟部分，應
      屬當事人適格。
（二）次按原告向法院提起民事訴訟，除應具備訴訟成立要件外
      ，並須當事人之適格無欠缺，法院如認為當事人不適格，
      亦得不經言詞辯論，逕以判決駁回原告之訴。又當事人提
      起民事訴訟，其當事人適格有欠缺者，法院毋庸命其補正
      （司法院著有院字第2351號解釋可資參照) 。查原告已於
      96年3 月6 日將其所有之系爭土地出售予訴外人郭鐿玲，
      並已於同年月21日辦理土地所有權移轉登記完畢乙節，有
      同前所述之土地登記第二類謄本在卷可稽，且為兩造所不
      爭執，則系爭土地之所有權人既為訴外人郭鐿玲，自應由
      訴外人郭鐿玲本於所有權之作用，起訴請求被告塗銷系爭
      抵押權登記，方為適格，其餘者因非系爭土地之所有權人
      ，自無訴請被告塗銷之權限。是以，訴外人麗舒公司既非
      系爭土地之所有權人，對於系爭土地並未享有處分權，原
      告即無本於代位之法律關係，代位訴外人麗舒公司提起本
      件塗銷系爭抵押權登記訴訟（即訴之聲明第二項）之餘地
      ，揆諸前揭規定及說明，原告此部分之主張，應認其當事
      人適格有欠缺，爰駁回原告此部分請求。
（三）再按訴訟法上所謂一事不再理之原則，乃指同一事件已有
      確定之終局判決者而言。其所謂同一事件，必同一當事人
      就同一法律關係而為同一之請求，若此三者有一不同，即
      不得謂為同一事件，自不受確定判決之拘束。經查，被告
      抗辯原告曾以與本件訴訟相同之原因事實，對被告提起另
      案訴訟，並經臺灣士林地方法院98年度訴字第14號及臺灣
      高等法院99年度上字第354 號判決確定在案，是其提起本
      件訴訟，為重複起訴，應予駁回云云，惟細繹被告提出之
      另案民事判決內容（見本院審訴卷第75至78頁、164至169
      頁），其上已明確記載原告為訴外人麗舒公司，而非本件
      原告，是以，本案之訴訟當事人既與另案迥異，核與同一
      事件之要件不符，自無同一事件更行起訴之問題。則被告
      上開抗辯原告重複起訴云云，要無足採。
二、系爭借款債權是否已因清償而消滅？原告主張系爭借款債權
    已由訴外人麗舒公司代原告清償，是否可採？如是，原告請
    求確認系爭抵押權所擔保之系爭抵押債權不存在，有無理由
    ？
（一）按當事人主張有利於己之事實，就其事實有舉證之責任，
      民事訴訟法第277 條前段定有明文；又民事訴訟如係由原
      告主張權利者，應先由原告負舉證之責，若原告先不能舉
      證，以證實自己主張之事實為真實，則被告就其抗辯事實
      即不能舉證，或其所舉證據尚有疪累，亦應駁回原告之請
      求，最高法院17年上字第917 號判例可供參照。
（二）查原告主張兩造前曾約定自91年起，原告應於支付每筆貨
      款之同時，分期攤還系爭借款債務，另其所積欠之系爭借
      款債務，業經訴外人麗舒公司以支票分期清償完畢而不存
      在等情，固據其提出被告兌現領款明細表、支票影本及訴
      外人麗舒公司91年至93年日記簿等件為證；而被告雖不否
      認曾收受由訴外人麗舒公司所簽發之本票，惟以上開支票
      係用以支付貨款，且為原告於另案自承等語置辯。經查，
      觀之原告簽立交由被告收執之借據所示（見本院審訴卷第
      40頁），其上載明「…並允諾在半年期間內償還此帳款（
      期限時間為中華民國89年9 月15日至90年3 月15日）…，
      且償還帳款期間本人願負完全責任…」等語，可知兩造僅
      對債務人之償還期限作有約定，然就關於原告是否應於每
      筆貨款支付時分期攤還，抑或應由訴外人麗舒公司代為清
      償等償還方式，均未見任何說明，則本院自難據此作為有
      利於原告之認定。再者，本院細繹原告提出訴外人麗舒公
      司91年至93年日記簿所示（見本院審訴卷第130 至156 頁
      ），其上並未蓋有訴外人麗舒公司或其法定代理人之印文
      ，日記簿上之經理人及主辦會記欄位亦未具任何簽名，是
      而上開文件是否確為訴外人麗舒公司之帳務資料，已非無
      疑。況且，縱使原告所述日記簿為訴外人麗舒公司之帳務
      明細乙節屬實，然日記簿亦僅係訴外人麗舒公司之內部文
      件，尚不得據此遽認兩造曾約定由訴外人麗舒公司分期代
      為清償系爭借款債務之事實。此外，原告就其主張已由訴
      外人麗舒公司代償系爭借款債務此一利己事實，復未提出
      其他積極事證以實其說，則原告請求確認被告對原告之系
      爭借款債權關係不存在，即無理由，應予駁回。
三、原告主張其係代位訴外人麗舒公司行使權利，請求塗銷系爭
    抵押權登記，有無理由？
    末按債務人怠於行使其權利時，債權人因保全債權，得以自
    己之名義，行使其權利，民法第242 條前段定有明文。經查
    ，系爭土地現已移轉登記為訴外人郭鐿玲所有，僅訴外人郭
    鐿玲得本於土地所有權之作用，起訴請求塗銷系爭抵押權登
    記，方為適格等情，已詳如前述，則訴外人麗舒公司既非系
    爭土地之所有權人，並未享有請求被告塗銷系爭抵押權登記
    之權利，則原告自無代位行使權利可言。從而，原告主張訴
    外人麗舒公司怠於行使權利，其依民法第242 條之規定，請
    求被告將系爭借款債務所擔保之系爭抵押權登記，予以塗銷
    ，即屬無據，亦應駁回。
四、綜上，原告既未能舉證證明兩造間之系爭借款債務業因訴外
    人麗舒公司之清償而消滅；且原告與訴外人麗舒公司均無請
    求被告塗銷系爭抵押權登記之權限，是其提起本件訴訟，訴
    請確認系爭抵押權所擔保之抵押債權不存在，並依民法第24
    2 條規定行使代位權，主張被告應塗銷系爭抵押權登記，均
    乏所據，應予駁回。而原告之訴既經本院駁回，其所為假執
    行之聲請亦失所依據，應併予駁回。
五、本件判決之基礎已臻明確，兩造其餘攻擊、防禦方法及舉證
    ，經本院審酌後，均與判決結果無影響，爰不一一予以論列
    ，附此敘明。
據上論結，本件原告之訴為無理由，依民事訴訟法第78條，判決
如主文。
中    華    民    國   100    年    10    月    13    日
                  民事庭  法  官   張百見
以上正本係照原本作成。
如對本判決上訴，須於判決送達後20日內向本院提出上訴狀。如
委任律師提起上訴者，應一併繳納上訴審裁判費。
中    華    民    國   100    年    10    月    13    日
                          書記官   黃詩傑
┌─────────────────────────────────────────┐
│附表：                                                                            │
├──┬─────────────────┬─┬──────────┬────┬──┤
│編號│土        地         坐         落│地│面                積│        │    │
│    ├───┬────┬──┬──┬──┤  ├──┬──┬────┤權利範圍│備考│
│    │縣  市│鄉鎮市區○ 段 ○○段│地號│目│公頃│公畝│平方公尺│        │    │
├──┼───┼────┼──┼──┼──┼─┼──┼──┼────┼────┼──┤
│001 │新竹市│        │崙子│    │1342│田│    │    │   9,268│  16/672│    │
├──┼───┼────┼──┼──┼──┼─┼──┼──┼────┼────┼──┤
│002 │新竹市│        │崙子│    │1565│田│    │    │     730│  16/672│    │
├──┼───┼────┼──┼──┼──┼─┼──┼──┼────┼────┼──┤
│003 │新竹市│        │崙子│    │1567│田│    │    │   1,841│  16/672│    │
└──┴───┴────┴──┴──┴──┴─┴──┴──┴────┴────┴──┘